【裁判字號】    98,中簡上,705
【裁判日期】    980731
【裁判案由】    詐欺
【裁判全文】
臺灣臺中地方法院刑事判決           98年度中簡上字第705號
上  訴  人
即  被  告  乙○○
上列上訴人因詐欺案件，不服本院臺中簡易庭九十八年度中簡字
第一六四六號，中華民國九十八年六月八日第一審簡易判決（聲
請簡易判決處刑案號：臺灣臺中地方法院檢察署九十八年度偵字
第六七六七號），提起上訴，本院管轄第二審之合議庭判決如下
：
    主    文
上訴駁回。
    犯罪事實
一、乙○○前無不法之犯罪前科紀錄，素行尚佳，其明知個人在
    金融機構帳戶之存摺、金融卡係供自己使用之重要理財工具
    ，關係個人財產、信用之表徵，且可預見存摺、金融卡及其
    密碼資料如交予他人使用，而未加以闡明正常用途，極易被
    利用為與財產有關之犯罪工具，竟仍不顧他人可能遭受財產
    上損害之危險，而基於縱若其金融機構之帳戶資料被利用作
    為詐欺取財之用，亦不違背其本意之幫助犯意，於民國九十
    七年六月二十二日至同年八月十八日前之某日，在不詳地點
    ，將其前於九十四年十二月二十日在臺中商業銀行（下稱臺
    中商銀）南屯分行所開立，帳號000000000000號帳戶之存摺
    、金融卡及密碼資料均交付予真實姓名、年籍均不詳之成年
    人使用。該成年人於取得此等乙○○所提供之帳戶資料後，
    即與共組詐欺集團之其他成員，共同基於意圖為自己不法所
    有之犯意聯絡，於九十七年八月二十一日上午九時十七分許
    ，僭充係「一六五反詐騙專線人員」，撥打電話予居於南投
    縣草屯鎮之丙○○，向丙○○佯稱：其網路上匯款資料遭駭
    客竄改，並申請人頭帳戶使用，為釐清案情，需凍結其帳戶
    ，要求丙○○將帳戶存款匯入指定帳戶內等語，使丙○○不
    疑有詐而陷於錯誤，於同日中午十二時四十一分許，在南投
    縣草屯鎮○○路○段三一七號之華南商業銀行設置之自動櫃
    員機上，操作匯入新臺幣（下同）二萬八千元之款項至乙○
    ○所設立之前揭臺中商銀帳戶內；後復至臺中商銀草屯分行
    於同日十三時三十九分許，臨櫃將現款亦二萬八千元同匯至
    乙○○所申請開設之前揭臺中商銀帳戶內；未幾，即由前述
    詐欺集團成員持乙○○所交付之金融卡與密碼資料，將丙○
    ○遭詐騙所匯入之款項合計五萬六千元均提領一空。嗣經丙
    ○○察覺情況有異，始知受騙，經報警處理，而由警循線查
    知上情。
二、案經臺中市警察局第四分局報請臺灣臺中地方法院檢察署檢
    察官偵查後，聲請為簡易判決處刑。
    理    由
一、按被告以外之人（包括證人、鑑定人、告訴人、被害人及共
    同被告等）於審判外之陳述雖不符刑事訴訟法第一百五十九
    條之一至之四等四條之規定，而經當事人於審判程序同意作
    為證據，法院審酌該言詞陳述或書面陳述作成時之情況，認
    為適當者，亦得為證據；當事人、代理人或辯護人於法院調
    查證據時，知有刑事訴訟法第一百五十九條第一項不得為證
    據之情形，而未於言詞辯論終結前聲明異議者，視為有前項
    之同意，同法第一百五十九條之五定有明文。立法意旨在於
    傳聞證據未經當事人之反對詰問予以核實，原則上先予排除
    ；惟若當事人已放棄反對詰問權，於審判程序中表明同意該
    等傳聞證據可作為證據；或於言詞辯論終結前未聲明異議，
    基於尊重當事人對傳聞證據之處分權及證據資料愈豐富，愈
    有助於真實發見之理念，且強化言詞辯論主義，使訴訟程序
    得以順暢進行，上開傳聞證據亦均具有證據能力。本件上訴
    人即被告（以下逕稱被告）乙○○已於本院表示就被害人丙
    ○○於警詢中之言詞陳述內容並無異見，且同意作為證據（
    見本院卷第15頁反面），經本院審酌此等陳述作成時之客觀
    狀況，並無任何遭不當施壓或干擾，亦未有事證顯示其有遭
    受不當取供之情形，因認以之作為本件之證據亦屬適當，依
    上開刑事訴訟法第一百五十九條之五第一項之規定，自得作
    為證據使用，合先敘明。
二、訊據被告乙○○固對上開臺中商銀帳戶為其以本人名義所開
    立使用之情坦白承認，惟矢口否認有何幫助詐欺取財之犯行
    ，辯稱：伊之存摺、提款卡等帳戶資料確係遺失，何時遺失
    伊不清楚，伊在九十五年在製麵廠工作，當初申設該帳戶係
    供薪資入帳之用，之後離開製麵廠，於九十六年六、七月到
    匯創金融商品顧問海外聯絡處（下稱匯創公司）工作，該帳
    戶之帳簿、提款卡原係置於家中置物櫃，伊至匯創公司上班
    後，因有放置文件之需要，才將該置物櫃連同該帳戶之存摺
    與提款卡等帳戶資料一併搬到公司，伊將存摺、提款卡置於
    公司，係因伊認為該等帳戶資料並無使用之可能，至伊所有
    之其他銀行存摺，則係放置於家中床下。伊並無抄寫密碼之
    習慣，故系爭帳戶之存摺應未書寫密碼，該提款卡密碼應為
    五九一二一四，係伊妻子之生日，僅有伊及妻子知道該密碼
    ，匯創公司同事不知道伊妻子之生日日期為何。伊係在九十
    七年九月間，始知該帳戶已列為警示帳戶，經查詢後才發覺
    該帳戶之存摺、提款卡已遺失，家裡未曾遭竊，伊認該帳戶
    存摺、提款卡應係放置在公司遺失云云。經查：
  (一)被害人丙○○前揭如何因受詐騙而將渠所有合計五萬六千元
    之款項以轉帳或臨櫃匯款之方式，匯入被告乙○○所申設之
    上開臺中商銀帳戶等情，已據被害人於警詢中指述綦詳（見
    警卷第1頁至第2頁），並有被害人所提出華南商業銀行自動
    存提款機交易明細表、臺中商業銀行無摺存款存入通知聯、
    臺中商業銀行南屯分行九十七年九月二十六日中南屯字第09
    722000305號函附之交易明細、臺中商銀存款業務往來申請
    約定書等件在卷可稽（見警卷第12頁至第15頁），足認被告
    所設立之上開臺中商銀帳戶確實已供作不法犯罪集團向被害
    人詐騙而取得財物所用甚明。
  (二)被告乙○○雖以前揭情詞置辯；惟查，邇來不法詐欺集團成
    員使用他人帳戶作指示被害人匯款工具之犯罪類型層出不窮
    ，並廣經媒體披載，凡對社會動態尚非全然不予關注者均能
    知曉。且依常情觀之，稍有社會歷練經驗之人，均知悉個人
    金融帳戶乃個人理財之重要工具，應妥善保管，一旦遺失或
    遭竊，一般人均會立即向開戶銀行申請掛失及報警處理，以
    為保障己身權利義務之相關舉措。被告已近不惑之年，係心
    智成熟之成年人，且其具高職畢業之學歷（見臺中市警察局
    第四分局偵查隊調查筆錄教育程度欄之記載），對上開各情
    應自有認識，是倘其發覺所持有之帳戶存摺、提款卡無故逸
    失，必能認知該帳戶遭不法之徒惡用之可能性，理應於發覺
    時立刻報警處理，詎其竟於知悉系爭帳戶列為警示帳戶，並
    進而查悉存摺、提款卡遺失後，反未積極報警處理以維護自
    身權益，顯與常情未合。況據被告於本院訊問時亦自承除系
    爭帳戶之存摺、提款卡係放置於公司外，其持有之其他帳戶
    存摺、提款卡均置於住家床下之隱蔽處，顯見被告對於個人
    金融帳戶乃個人理財之重要工具，攸關個人財產及信用至鉅
    乙節應知之甚詳，則依常理觀之，系爭存摺、提款卡若如其
    所稱並無通常使用之需要，自應與其他帳戶存摺同置而妥為
    保管，何以反將之置於不特定之工作同仁得自由進出之辦公
    場所，徒增自身保管上之風險，其所辯亦已與一般恆常事理
    未盡相符。
  (三)另按一般社會常情，欲使用金融卡領取款項者，須於金融機
    構設置之自動櫃員機上依指令操作，並輸入正確之密碼，方
    可順利領得款項，由此可見，如非經帳戶所有人同意、授權
    並告知金融卡密碼等情況，單純持有金融卡之人，欲隨機輸
    入號碼而領取款項之機會，以晶片金融卡六位至十二位密碼
    之設計，不法之人任意輸入號碼而與正確之密碼相符者，機
    率微乎其微，被告既於本院訊問時供稱其並未將密碼與存摺
    等物同置，該提款卡密碼僅有其與妻子知悉，且伊確信妻子
    並未將提款卡交付他人使用，公司同事復均不知其妻子出生
    年月日之確切日期，而該帳戶提款卡密碼既係設定為被告配
    偶生日之「591214」，參酌前情以得認除被告及其妻子外，
    並無第三人知悉系爭帳戶之提款卡密碼，則若果如被告所稱
    ，存摺、提款卡等帳戶資料係應在公司遺失，其並未主動將
    存摺、提款卡及密碼資料交付告知他人，外人何以知悉其該
    帳戶之提款卡密碼，進而以該密碼操作系爭帳戶之提款卡提
    領被害人丙○○遭詐騙所匯入之款項。復依上開臺中商銀函
    附之系爭帳戶交易明細所顯示，該帳戶自九十五年五月十日
    經提領一萬一百元後，迄至九十七年八月十七日間，並無任
    何存提等交易紀錄，惟在九十七年八月十八日起，該帳戶隨
    即出現密集、異常存提款之紀錄，其於二十一日更有被害人
    遭詐欺匯款而接續二次均匯入二萬八千元之款項，旋即於同
    日內遭人將被害人匯入之款項提領一空，顯見上開銀行帳戶
    之存摺、提款卡及密碼資料於九十七年八月十八日前之某時
    ，已流入他人之手，如非被告將該銀行帳戶密碼告知他人，
    此帳戶應無瞬間即遭人供作詐欺取財之人頭帳戶，並以提款
    卡、密碼資料進行提款使用，是該帳戶之存摺、提款卡及密
    碼已由被告本於不明之緣由，主動交付予他人使用，並非如
    其所辯解之遺失云云，堪可認定。
  (四)況以不法集團，若非確定該帳戶所有人不會報警或掛失止付
    ，伊等應不至於以該等帳戶資料從事於財產犯罪，以避免遭
    警循線追查或徒勞無功，是本件前揭不法詐騙集團成員，於
    向被害人丙○○實行詐騙時，應確有把握該帳戶不會於短期
    內即遭帳戶所有人即被告乙○○為掛失止付，而此等確信，
    在該帳戶資料係拾得或遭竊取之情形，實無發生之可能，亦
    足認被告上開關於該帳戶資料係遺失之所辯，並不足以採認
    ，本件應確係被告將前揭臺中商銀帳戶之存摺、提款卡及密
    碼資料提供交付予不法詐欺集團之成員使用無訛。
  (五)按刑法上之故意，分直接故意（確定故意）與間接故意（不
    確定故意），「行為人對於構成犯罪之事實，明知並有意使
    其發生者」為直接故意，「行為人對於構成犯罪之事實，預
    見其發生而其發生並不違背其本意者」為間接故意；一般人
    至銀行開設帳戶並非難事，如非因財產犯罪等不法目的，依
    常情並無捨棄自己帳戶而迂迴收受他人帳戶使用之理，是被
    告乙○○對於不法詐欺集團成員可能將其所交付之帳戶資料
    用來作為詐欺等財產犯罪之非法用途上，應有所預見，且不
    違背其本意，其竟仍提供帳戶資料予不法詐欺集團成員使用
    ，足見不法詐欺集團成員將被告交付之臺中商銀帳戶資料用
    來作為詐欺取財之用，為被告所容認及允許。另查金融機構
    帳戶可供款項之存匯、提領，係一般人均可輕易申請開設，
    並無任何資格條件之限制，且金融存款帳戶，事關存戶個人
    財產權益之保障，其與存戶印鑑章、提款卡結合，專屬性、
    私密性更形提高；除非本人或與本人具密切關係之人，難認
    有何理由可自由流通使用該存摺、印章；一般人亦均有應妥
    為保管存摺及提款卡，以防止存摺及提款卡被他人冒用之認
    識，縱有特殊情況偶有將存摺、提款卡交付他人之需，亦必
    深入瞭解其用途後始行提供使用，實乃吾人日常生活經驗與
    事理；且存摺、提款卡等有關個人財產、身分之物品，如淪
    落不明人士手中，極易被利用為與財產犯罪有關之犯罪工具
    ；而與他人於身分上不具密切關係之人，竟要求他人提供帳
    戶以為使用，此等行為，客觀上已屬可疑，且顯係供為某非
    正當資金進出使用，而隱瞞其流程及行為人身分曝光之不法
    意圖亦可預見；若此之社會現實，恆係一般人本於日常生活
    經驗即可體察，本件被告對此自亦難諉為不知，是被告提供
    其所申請設立之前揭臺中商銀帳戶資料時，應有幫助他人犯
    詐欺取財罪之不確定故意，亦堪可認定。
  (六)綜上所述，被告乙○○所辯，無非事後飾卸之語，不足採信。
    是本件事證已臻明確，被告幫助詐欺犯行洵堪認定。
三、查前揭真實姓名、年籍均不詳之詐欺集團成年人，基於意圖
    為自己不法所有之犯意聯絡，夥同其他詐欺集團成員，以上
    述之方式，使被害人丙○○陷於錯誤，因而交付本人之財物
    ，該詐欺集團成員所為，應係犯刑法第三百三十九條第一項
    之詐欺取財罪。被告乙○○提供上開其於臺中商銀所開設帳
    戶之存摺、金融卡及密碼資料予詐欺集團成員，以為詐欺取
    財所用，係基於幫助他人詐欺取財之不確定故意，且所為屬
    詐欺取財罪構成要件以外之行為，核其所為則係犯刑法第三
    十條第一項及刑法第三百三十九條第一項之幫助詐欺取財罪
    。被告幫助詐欺集團成員犯詐欺取財罪，為幫助犯，應依刑
    法第三十條第二項之規定，按正犯之刑度減輕其刑。
四、原簡易判決因認被告乙○○罪行事證明確，適用刑法第三十
    條第一項前段、第二項、第三百三十九條第一項、第四十一
    條第一項前段、刑法施行法第一條之一（第一項、第二項前
    段）之規定，對被告量處有期徒刑三月，並諭知易科罰金之
    折算標準，其認事用法並無違誤，量刑亦稱妥適。被告上訴
    猶執前詞否認犯行；然並未提出其他有利之證據及辯解，足
    以動搖原判決之基礎，其上訴空言恣意指摘原判決不當，並
    無理由，自應予以駁回。
據上論斷，應依刑事訴訟法第四百五十五條之一第一項、第三項
、第三百六十八條，判決如主文。
本案經檢察官甲○○到庭執行職務。
中    華    民    國    98    年    7     月    31    日
                  刑事第三庭  審判長法  官  周瑞芬
                                    法  官  李慧瑜
                                    法  官  陳思成
以上正本證明與原本無異。
不得上訴。
                                    書記官  吳詩琳
中    華    民    國    98    年    7     月    31    日


司法院資訊處製作；財團法人民間司法改革基金會備份。
